最高法院刑事判決　　　　　　　　　　　　　　　九十一年度台上字第四四一八號
　　上　訴　人　甲○○
右上訴人因妨害自由案件，不服台灣高等法院高雄分院中華民國八十九年三月三十日
第二審判決（八十八年度上訴字第一八○五號，起訴案號：台灣高雄地方法院檢察署
八十七年度偵字第二四五七二號），提起上訴，本院判決如左：
    主  文
上訴駁回。
    理  由
按刑事訴訟法第三百七十七條規定，上訴於第三審法院，非以判決違背法令為理由，
不得為之。是提起第三審上訴，應以原判決違背法令為理由，係屬法定要件。如果上
訴理由狀並未依據卷內訴訟資料，具體指摘原判決不適用何種法則或如何適用不當，
或所指摘原判決違法情事，顯與法律規定得為第三審上訴理由之違法情形，不相適合
時，均應認其上訴為違背法律上之程式，予以駁回。本件上訴意旨略稱：(一)告訴人莊
文輝、莊錦源等人指訴出言向伊等恐嚇者不同，與證人張簡亞華所指稱人數有七、八
人或十人等前後不一，告訴人莊文成所指傷勢亦前後不一致，原審逕認混亂中無法一
一點算上訴人一方之實際人數，而認伊等指證無違常情，顯違反經驗法則，警員顏清
陽之證述前後不符且與常情有違，原審採信其證詞，又以推測之詞論斷共犯均為成年
人，亦顯有違法。(二)原判決事實認定出言恐嚇者係楊富源，理由欄則敘述無法確認究
係何人出言恐嚇，有認定事實與理由矛盾之違誤。(三)原判決事實先則謂上訴人等一切
行為乃基於妨害自由之犯意聯絡，其理由欄所謂：上訴人所犯剝奪人行動自由罪與強
制罪有方法、結果之牽連關係云云，事實與理由顯有矛盾，且依判例意旨，使人行無
義務之低度行為，應為剝奪人行動自由之高度行為所吸收，祗能論以剝奪人行動自由
罪，原判決上開論斷，亦有判決適用法則不當之違誤。(四)原判決既認上訴人係基於請
求賠償之主觀意思，要求莊文輝等三人簽發本票及背書，則上訴人顯欠缺使人行無義
務之事之違法意念，而莊文輝等三人亦係因莊文輝與他人之妻有私情而冀求私下解決
問題而簽發本票及背書，則何來行無義務之事，原審就此未予詳查，且於理由欄為前
後矛盾之認定，有判決不載理由或理由矛盾及查證未盡之違法。(五)莊文成、莊錦源於
偵查中之指證，與莊文輝之供述及莊文成後來於法院所為陳述，所描述之細節各異，
原審未調查伊等所為供述是否與事實相符，且無球棒二支扣案，依警員及管理員之證
詞，亦無所謂二支球棒之事；證人張簡亞華亦未親眼目睹本票簽立之事，莊文輝簽立
切結書時，有遭毆打一事，因無積極事證足資證實，亦難明確認定，原判決認定莊文
輝遭人架住雙手，強押入上訴人樓上云云，亦未敘明依憑何項具體事證，原判決有證
據上理由矛盾及理由不備之違法。(六)莊文輝之行動自由如遭受短瞬影響，而無持續相
當時間遭受剝奪，則與刑法妨害自由罪之構成要件有間，究何具體行為，使莊文輝喪
失行動自由，其前後被剝奪行動自由之時間共計若干？上訴人是否有剝奪他人行動自
由之犯意，原判決未予究明，遽論處上訴人罪刑，亦有判決不備理由之違誤。
惟查原判決認定上訴人有事實欄之剝奪人行動自由犯行，因而撤銷第一審判決，改判
論處上訴人共同以非法之方法剝奪人之行動自由罪刑，係依憑被害人莊文輝於偵審中
之指訴（莊文輝於警訊已指稱共犯均屬二十多歲之男子），佐以張簡亞華於偵審中之
證述及卷附驗傷診斷書、通姦、妨害家庭切結書、本票影本等事證為其論罪之基礎。
並敘明上訴人如何與楊富源、施黎明及其他不詳姓名成年男子數人基於剝奪人行動自
由之犯意聯絡，強押被害人莊文輝進入上訴人之樓上住處，不令離去，非法剝奪其行
動自由，旋在該住處內迫令莊文輝當場書立切結書等情，雖未詳論剝奪行動自由之確
切時間，惟已足認定非短瞬時間。再其理由論述上訴人與楊富源等人強押被害人莊文
輝進入上訴人住處，不准離去之行為係犯刑法第三百零二條第一項之剝奪他人行動自
由罪；上訴人等以強暴、脅迫方式迫令莊文輝、莊文成、莊錦源等三人書立切結書或
簽發本票及背書之行為，係犯刑法第三百零四條第一項之強制罪，並以上開剝奪人行
動自由罪及強制罪，被害人非完全同一，因認所犯上開二罪有方法、結果之牽連關係
，應從一重之剝奪人行動自由罪處斷，亦核無不合，尚難遽指原判決即有事實與理由
矛盾、理由不備或適用法則不當之違誤。上訴人就剝奪人行動自由罪部分之上訴，核
與法律規定得為第三審上訴理由之違法情形不相適合，其上訴違背法律上之程式，應
予駁回。
又查裁判上一罪案件之重罪部分得提起第三審上訴，其輕罪部分雖不得上訴，依審判
不可分原則，第三審法院亦應併予審判，但以重罪部分之上訴合法為前提，如該上訴
為不合法，第三審法院既應從程序上予以駁回，而無從為實體上判決，對於輕罪部分
，自無從適用審判不可分原則，併為實體上審判（七十六年台上字第二二○二號判例
意旨參照）。本件關於上訴人剝奪人行動自由罪部分既經認為上訴人之上訴為不合法
，應從程序上予以駁回，則上訴人牽連觸犯之強制罪輕罪部分，因該罪核屬刑事訴訟
法第三百七十六條第一款所列之罪，原不得上訴第三審法院，亦無從適用審判不可分
原則，併為實體上審判，應認該部分上訴同屬不合法，應併予駁回。
據上論結，應依刑事訴訟法第三百九十五條前段，判決如主文。
中      華      民      國    九十一    年      八      月      八      日
                              最高法院刑事第十一庭
                                  審判長法官  呂  潮  澤
                                        法官  陳  世  雄
                                        法官  孫  增  同
                                        法官  林  開  任
                                        法官  黃  一  鑫
      右正本證明與原本無異
                                              書  記  官
中      華      民      國    九十一    年      八      月     十三     日
